臺灣彰化地方法院民事判決
110年度訴字第413號
原      告  合作金庫商業銀行股份有限公司

法定代理人  雷仲達  
訴訟代理人  孫瑞宗  
被      告  林姵佑  
訴訟代理人  曾耀聰律師
複代理人    鄧雅旗律師
上列當事人間請求分配表異議之訴事件，本院於民國110年9月7
日言詞辯論終結，判決如下：
    主      文
本院109年度司執字第24321號委託台灣金融資產服務股份有限公
司強制執行事件(109年度彰金職字第308號）於民國110年2月22
日製作之分配表，其中次序15債權原本超過新台幣6,852元部分
；次序21債權原本超過新台幣856,500元、利息超過新台幣45,47
7元、違約金超過新台幣150,000元部分，均應剔除，並將減少之
金額重新分配。
原告其餘之訴駁回。
訴訟費用由被告負擔26%，餘由原告負擔。
    事實及理由
一、原告主張：
  ㈠本院109年度司執字第24321號清償債務強制執行事件，委託
    台灣金融資產服務股份有限公司（下稱金服公司）拍賣債務
    人劉淑惠所有坐落彰化縣○○鄉○○○段000地號（權利範圍20分
    之1）、585地號（權利範圍全部）、590地號（權利範圍100
    0分之42）土地及同段830建號（權利範圍全部）、940建號
    （採光罩）等不動產(下稱系爭不動產），於民國109年12月
    1日以新台幣(下同)940萬元拍定。被告為第三順位抵押權人
    ，設定普通抵押權120萬元，於109年8月12日聲明參與分配
    ，金服公司定110年4月21日實行分配，被告依分配表共分配
    1,426,520元，原告依強制執行法第39條規定於110年4月15
    日對被告分配金額聲明異議。
  ㈡被告主張其與劉淑惠間有100萬元借款，原告對於其中856,50
    0元係由被告之夫吳豐全109年1月20日匯款856,500元予劉淑
    惠乙情不爭執，惟否認被告有交付現金143,500元予劉淑惠
    。蓋被告既以匯款方式交付劉淑惠，已考量交付證明之重要
    性，為何不一次匯款，卻分成部分匯款、部分現金交付，顯
    有違常理。又緃被告有於109年1月20日向金記銀樓變賣黃金
    ，亦不能證明其將出售所得以現金交付予劉淑惠，可見被告
    實際交付劉淑惠之借款金額僅856,500元。
　㈢被告對劉淑惠違約之請求，除求償20萬元賠償金外，再另求
    償6%利息及20%違約金，然由抵押權設定契約書可知，被告
    借予劉淑惠還款期限僅3個月，若屆期未清償卻要求20萬元
    之賠償金及年息20%之違約金，此借款約定還款條件實屬嚴
    苛。假設被告本金債權存在，依抵押權設定契約書記載「債
    務不履行之賠償金新台幣貳拾萬元整」，可知此為依民法第
    250條第2項規定債務不履行之賠償金，不得再請求遲延利息
    。退步言，緃認20萬元違約金屬懲罰之性質者，該20萬元亦
    僅能請求20%之遲延利息，不能再另行請求6%之利息，而借
    款本金部分僅能請求6%之利息，不能再另行請求20%之違約
    金。
　㈣債務人劉淑惠對被告違約期間未滿1年，其賠付被告之利息及
    違約金合計比率高達本金之46%，若被告交付劉淑惠之實際
    金額為856,500元，該比率更高達49%，考量借款期間僅有短
    短3個月及被告是否有相當損失，再衡量一般社會常情，本
    案被告違約金請求實屬過高，請求酌減違約金等語。並聲明
    ：金服公司109彰金職字第308號(原執行案號：本院109年度
    司執庚字第24321號）強制執行程序於110年2月22日製作之
    分配表，就被告部分，次序15債權原本及分配金額9,600元
    、次序21債權原本120萬元、利息63,715元、違約金153,205
    元及分配金額1,416,920元，均應予剔除，其減少之分配金
    額1,426,520元，應重新按債權比例分配。
二、被告答辯：
  ㈠訴外人劉淑惠於109年1月20日向被告借款100萬元，被告於同
    日匯款856,500元至劉淑惠設於台灣銀行員林分行帳戶，並
    於同日以變賣黃金所得467,510元，交付現金143,500元予劉
    淑惠，劉淑惠因此簽立金額100萬元之收據及100萬元本票一
    紙予被告，收據之文字内容已載明劉淑惠有收到100萬元，
    足證劉淑惠確有收受被告交付之100萬元借款。
  ㈡被告與劉淑惠間於109年1月20日設定抵押權約定清償期限為1
    09年4月19日、遲延利息「年息百分之二十」、違約金「年
    息百分之二十」、 並約定「債務不履行之賠償金新台幣貳
    拾萬元整」。因有債務不履行之賠償金20萬元之約定，故劉
    淑惠於109年1月20日借款同時，另簽發一紙面額20萬元之本
    票予被告。劉淑惠於109年4月19日清償期屆至時未清償，被
    告自得依約定請求劉淑惠給付債務不履行之賠償金20萬元整
    ，及自借款翌日即109年1月21日起算至109年12月8日止，依
    年息6%計算之利息及遲延利息，及請求自約定清償日之翌日
    即109年4月20日起算至109年12月8日止，依年息20%計算之
    違約金。又被告既於強制執行事件依法繳納執行費9,600元
    ，則被告於分配表次序15受同額分配，並無不當。
　㈢系爭抵押權設定契約書「其他擔保範圍約定」欄特別約定「
    債務不履行之賠償金新台幣貳拾萬元整」，係將按年息百分
    之20計算之遲延利息及違約金與定額之違約金併列，該定額
    之違約金約定應係以強制劉淑惠履行債務所為之約定，依契
    約之目的及内容判斷，具有懲罰性之約定，而非於遲延利息
    以外，再預定劉淑惠因遲延給付所生損害賠償之總額(最高
    法院106年度台上字第1853號判決意旨參照）。故原告主張
    該20萬元違約金為損害賠償約定之性質，不得再另行請求遲
    延利息及賠償其他損害云云，實非可採。
  ㈣本件違約金約定年息20%計算，在民間私人借貸並非鮮見。而
    劉淑惠向被告借款時，雖提供其所有系爭不動產設定抵押權
    與被告，然被告之抵押權僅為第三順位，被告考量風險，為
    確保債權效力之強制罰，與劉淑惠約定年息20%之違約金，
    並未違常情。再者，被告聲明參與分配時並未請求遲延利息
    。故本件違約金並無過高之情事等語。並聲明：原告之訴駁
    回。
三、得心證之理由：
  ㈠按債權人或債務人對於分配表所載各債權人之債權或分配金
    額有不同意者，應於分配期日一日前，向執行法院提出書狀
    ，聲明異議。異議未終結者，為異議之債權人或債務人，得
    向執行法院對為反對陳述之債權人或債務人提起分配表異議
    之訴。聲明異議人未於分配期日起10日內向執行法院為起訴
    之證明者，視為撤回其異議之聲明；經證明者，該債權應受
    分配之金額，應行提存。前項期間，於第40條之1有反對陳
    述之情形，自聲明異議人受通知之日起算，強制執行法第39
    條第1項、第41條第1項前段、第3項、第4項分別定有明文。
    查兩造為本院109年度司執字第24321號清償債務強制執行事
    件之債權人，上開執行事件委託金服公司拍賣系爭不動產，
    被告為第三順位抵押權人，於109年8月12日聲明參與分配（
    聲明債權為120萬元，及109年1月20日起至清償日止，按年
    息6%計算之利息及違約金 ），上開執行事件定110年4月21
    日實行分配，分配表次序15為被告執行費9,600元（分配9,6
    00元），編號21為被告第3順位抵押權原本120萬元（分配12
    0萬元），及自109年1月21日至109年12月8日止，按年息6%
    計算之利息（分配63,715元），另以本金120萬元自109年4
    月20日起至109年12月8日止，按年息20%計算之違約金（分
    配153,205元 ），被告共分配1,426,520元，原告於110年4
    月15日對被告分配金額聲明異議等事實，業據原告提出被告
    抵押權設定資料、參與分配狀、分配表、聲明異議狀等為證
    ，且為被告所不爭執，並經本院調取上開執行事件卷宗審核
    無訛，故原告提起分配表異議之訴，於法相符。
　㈡原告主張被告對債務人劉淑惠之債權不存在，為被告所否認
    ，辯稱其於109年1月20日借款100萬元予劉淑惠，其中856,5
    00元係由被告之夫吳豐全自帳戶匯入劉淑惠帳戶，143,500
    元係交付現金，另20萬元係約定之違約金等語，並提出匯款
    申請書、銀樓計算單、收據等為證（見本院卷第59、61、63
    頁）。原告對被告已交付856,500元借款予劉淑惠，並約定2
    0萬元為違約金等事實並不爭執，然否認被告有交付143,500
    元予劉淑惠。查被告所提銀樓計算單僅記載出售金飾所得，
    並不能證明被告將現金交付劉淑惠，尚不得僅以劉淑惠簽立
    收據記載收到100萬元即認定被告已交付143,500元予劉淑惠
    。故本件被告對劉淑惠之債權為856,500元借款及20萬元違
    約金。又被告對劉淑惠之債權原本為856,500元，應繳之執
    行費為6,852元。
　㈢按當事人得約定債務人於債務不履行時，應支付違約金。違
    約金，除當事人另有訂定外，視為因不履行而生損害之賠償
    總額。其約定如債務人不於適當時期或不依適當方法履行債
    務時，即須支付違約金者，債權人除得請求履行債務外，違
    約金視為因不於適當時期或不依適當方法履行債務所生損害
    之賠償總額。民法第250條定有明文。又違約金，有屬於懲
    罰之性質者，有屬於損害賠償約定之性質者，如為懲罰之性
    質，於債務人履行遲延時，債權人除請求違約金外，固得依
    民法第233條規定請求給付遲延利息及賠償其他損害；如為
    損害賠償約定之性質，則應視為就因遲延所生之損害，業已
    依契約預定其賠償，不得更請求遲延利息賠償損害。（最高
    法院62年台上字第1394號民事判例、86年度台上字第2165號
    民事裁判意旨參照）。查被告與劉淑惠約定借款之違約金為
    20萬元，而抵押權設定契約書雖記載之違約金為年息20%，
    然其他擔保範圍約定記載「債務不履行之賠償金新台幣貳拾
    萬元整」，有原告所提抵押權設定契約書可稽（見本院卷第
    19-20頁）。則被告與劉淑惠既有就違約金之性質另有訂定
    ，依上開規定及說明，視為因不履行而生損害之賠償總額，
    原告主張被告不得就違約金更行請求遲延利息，應屬有據。
　㈣按約定之違約金額過高者，法院得減至相當之數額。民法第2
    52條定有明文。又違約金本應推定為損害賠償之預約，與無
    償贈與契約不同。關於損害賠償之額數，在當事人間雖不妨
    於事前預為約定，而其所約定之額數，如果與實際損害顯相
    懸殊者，法院自得以當事人實際上所受損失為標準，酌予核
    減（最高法院19年上字第1554號民事判例意旨參照）。查劉
    淑惠於109年1月20日向被告借款856,500元，依抵押權設定
    契約書記載之清償日期為109年4月19日，則劉淑惠借款期間
    僅3個月，算至原告於110年4月26日提起本件訴訟約一年期
    間，本院斟酌後認被告與劉淑惠約定之違約金有過高情事，
    應酌減為150,000元為適當。
  ㈤綜上所述，被告得聲明參與分配之債權為本金856,500元，及
    自109年1月21日起至109年12月8日止，按年息6%計算之利息
    45,477元（856,500元×6%×323/365=45,477元，元以下四捨
    五入），及違約金150,000元（不得計算利息），暨執行費
    用6,852元。從而，原告提起分配表異議之訴，請求將本院1
    09年度司執庚字第24321號委託金服公司（109年度彰金職字
    第308號）強制執行程序於110年2月22日製作之分配表超過
    上開範圍部分剔除，將減少之金額重新分配，為有理由，應
    予准許，逾期範圍之請求，為無理由，應予駁回。
四、本件事證已臻明確，兩造其餘攻擊防禦方法，與判決結果無
    影響，無庸論述，併此敘明。
五、訴訟費用負擔之依據：民事訴訟法第79條。
中　　華　　民　　國　　110 　年　　9 　　月　　23　　日
                  民事第三庭    法　官　羅秀緞
以上正本係照原本作成。
如對判決上訴，應於判決送達後20日內向本院提出上訴狀。如委
任律師提起上訴者，應一併繳納上訴審裁判費。
中　　華　　民　　國　　110 　年　　9 　　月　　23　　日
                                書記官　蔡忻彤